【裁判字號】    97,消簡上,2
【裁判日期】    971105
【裁判案由】    損害賠償
【裁判全文】
臺灣臺北地方法院民事判決             97年度消簡上字第2號
上  訴  人  橡木桶洋酒股份有限公司
法定代理人  丁○○
訴訟代理人  徐松龍律師
被上訴人    富友倉儲有限公司
法定代理人  丙○○
訴訟代理人  甲○○
            乙○○
上列當事人間請求損害賠償事件，上訴人對於中華民國97年5 月
2 日本院臺北簡易庭96年度北簡字第55974 號第一審判決提起上
訴，本院於97年10月22日言詞辯論終結，判決如下：
    主      文
上訴駁回。
第二審訴訟費用由上訴人負擔。
    事實及理由
一、上訴人起訴主張：(一)兩造於民國93年8 月間簽訂倉儲租貨合
    約書，約定由上訴人向被上訴人租用倉庫，供作置放商品之
    用，租用期間自93年8 月1 日起至94年7 月31日止，倉租費
    用每月每坪新臺幣（下同）480 元，每旬每坪180 元，被上
    訴人就上訴人置放之商品負保管之責，保管期間因被上訴人
    作業疏失、保管不當或操作堆高機不慎或其他可歸責於被上
    訴人之事由，導致上訴人貨品短少或毀損而應由被上訴人負
    賠償責任時，被上訴人依實際損失負賠償責任。(二)上訴人於
    96年1 月4 日交付品名：維達2004年之紅酒400 箱委由被上
    訴人保管，並於96年2 月2 日通知被上訴人提領88箱，因被
    上訴人未如數交付，上訴人乃於96年2 月5 日再行通知，並
    受領被上訴人交付之紅酒88箱，迨至96年2 月15日，上訴人
    通知被上訴人全數提領，扣除上訴人前所提領之88箱，被上
    訴人本應交付之紅酒為312 箱，詎經上訴人倉管人員清點，
    竟僅餘224 箱，計短少88箱（每箱為6 瓶，計528 瓶），依
    系爭合約約定，被上訴人自應負賠償之責。(三)上訴人委由被
    上訴人保管之紅酒每瓶進貨未稅價格303 元，短少88箱（52
    8 瓶），損失金額含稅計167,983 元（303 ×1.05×528 ＝
    167,983） ，被上訴人自應負賠償之責。雖系爭合約第12條
    第2 款但書約定以每日倉租金額1 千倍為上限，然如以該約
    定計算，上訴人僅得請求6,400 元，與實際損害167,983 元
    ，相去甚遠，被上訴人未盡善良管理人注意義務之危險，既
    非上訴人所得控制，該約定幾乎將因上訴人疏失所生貨物短
    少損失完全轉嫁由上訴人負擔，而有顯失公平情事，依民法
    第247 條之1 規定，該約定應屬無效等語。
二、被上訴人則以：依系爭合約第12條第2 款但書約定，被上訴
    人賠償金額以該項短少或損毀貨品每日倉租金額1 千倍為上
    限，兩造簽訂系爭合約時，均逐條討論、解釋，經上訴人同
    意而簽訂，上訴人資本額高達3 億1,080 萬元，被上訴人資
    本額僅900 萬元，其顯非經濟弱勢之一方，更非屬消費者，
    而全國登記在案之倉儲公司高達498 家，北部地區之臺北縣
    市及桃園縣即高達217 家，被上訴人毫無任何獨占、寡占之
    優勢可言，上訴人並無忍受不締約之不利益情事，如其認賠
    償金額以倉租金額1 千倍為上限不公平不合理，上訴人有充
    足之權力於系爭合約簽訂時提出異議，甚或拒絕與被上訴人
    交易往來，況倉儲業者無權拆卸包裝檢視客戶寄託之貨品，
    亦無以自其外包裝判斷價值，倉儲業者就貨品價值一無所悉
    ，如不能商定賠償上限，而須負全額賠償責任，亦非公平，
    系爭合約各項條款既為兩造達成之共識，該第12條第2 款但
    書約定復無民法第247 條之1 所定顯失公平情事，兩造自應
    受該約定拘束等語資為抗辯。
三、本件經原審判決被上訴人應給付上訴人6,400 元，及自96年
    10月16日起至清償日止，按年息5%計算之利息，而為上訴人
    部分敗訴之判決，上訴人就其敗訴部分聲明不服，提起上訴
    ，並聲明：原判決不利於上訴人部分廢棄。上開廢棄部分，
    被上訴人應再給付上訴人161,583 元，及自96年10月16日起
    至清償日止，按年息5%計算之利息。被上訴人就其敗訴部分
    則未聲明不服，該部分已告確定，並答辯聲明：駁回上訴。
四、兩造不爭執之事項：
  (一)兩造於93年8 月間簽訂倉儲租貨合約書，約定由上訴人向被
    上訴人租用倉庫，供作置放商品之用，租用期間自93年8 月
    1 日起至94年7 月31日止，倉租費用每月每坪480 元，每旬
    每坪180 元（原審卷第13頁）。
  (二)系爭合約第12條第2 款約定，被上訴人就上訴人置放之商品
    負保管之責，因被上訴人保管不當或操作堆高機不慎或其他
    可歸責於被上訴人之事由，導致上訴人貨品短少或毀損而應
    由被上訴人負賠償責任時，被上訴人依實際損失負賠償責任
    。但被上訴人賠償金額以該項短少或損毀貨品每日倉租金額
    1千倍為上限（原審卷第14頁）。
  (三)上訴人於96年1 月4 日交付品名：維達2004年之紅酒400 箱
    委由被上訴人保管，被上訴人於96年2 月5 日交付上訴人88
    箱後，僅餘224 箱，短少88箱，每箱為6 瓶，計短少528 瓶
    （原審卷第17-20頁）。
五、兩造協議之爭點：
    系爭合約第12條第2 項但書約定有無民法第247 條之1 所定
    免除或減輕預定契約條款之當事人之責任，按其情形顯失公
    平情事？
六、得心證之理由：
  (一)按依照當事人一方預定用於同類契約之條款而訂定之契約，
    為免除或減輕預定契約條款之當事人之責任之約定，按其情
    形顯失公平者，該部分約定無效，固為民法第247 條之1 第
    1 款所明定。惟觀諸民法債編增訂民法第247 條之1 規定之
    立法理由，係鑑於我國國情及工商發展之現況，經濟上強者
    所預定之契約條款，他方每無磋商變更之餘地，為使社會大
    眾普遍知法、守法，防止契約自由之濫用及維護交易之公平
    ，而列舉4 款有關他方當事人利害之約定，而為原則上之規
    定，明定「附合契約」之意義，及各款約定按其情形顯失公
    平時，其約定為無效。是該條所定各款約定，應指一方預定
    之契約條款，為他方所不及知或無磋商變更之餘地而言，而
    所稱「按其情形顯失公平者」，則指依契約本質所生之主要
    權利義務，或按法律規定加以綜合判斷有顯失公平之情形而
    言（最高法院91年臺上字第2336號裁判意旨參照）。再者，
    所謂定型化契約應受衡平原則限制，係指締約之一方之契約
    條款已預先擬定，他方僅能依該條款訂立契約，否則，即受
    不締約之不利益，始應適用衡平原則之法理，以排除不公平
    之「單方利益條款」，避免居於經濟弱勢之一方無締約之可
    能，而忍受不締約之不利益，是縱他方接受該條款而締約，
    亦應認違反衡平原則而無效，俾符平等互惠原則（最高法院
    93 年 臺上字第710 號裁判意旨參照）。
  (二)查上訴人資本額3 億1,080 萬元，被上訴人資本額900 萬元
    ，有經濟部公司及分公司基本資料查詢明細在卷可憑（原審
    卷第49-59 頁），足見相較於被上訴人，上訴人並非居於經
    濟弱勢之一方，其就系爭合約條款非無磋商變更之餘地。而
    全國登記在案之倉儲公司498 家，北部地區（即臺北縣市、
    桃園縣地區）217 家，有經濟部公司及分公司基本資料查詢
    附卷可參（原審卷第51-59 頁），足徵被上訴人並無獨占、
    寡占優勢，被上訴人之外，上訴人尚有數百家倉儲業者可供
    選擇，上訴人非必依系爭合約條款與被上訴人訂立契約，亦
    非必須忍受不締約之不利益。上訴人就系爭合約條款既非無
    磋商變更之餘地，被上訴人復無獨占、寡占優勢，而使上訴
    人僅能依該條款訂立契約，依上所述，系爭合約約款即難認
    有民法第247 條之1 所定顯失公平情事。
  (三)第查兩造於系爭合約簽訂時，已特別聲明系爭合約第12條第
    2 項但書有關被上訴人賠償金額以短少或毀損貨品每日倉租
    金額1 千倍為上限之約定，並就系爭合約條款逐條討論、解
    釋，為上訴人所是認，以上訴人從事酒類批發業務10餘年，
    系爭合約條款復僅15條，排版尚稱寬疏，表達方式亦非艱澀
    難懂，上訴人自能充分理解系爭合約條款所定權利義務及其
    效果，並據以決定是否與被上訴人簽訂系爭合約，被上訴人
    預定之系爭合約條款既非上訴人所不及知，上訴人對之亦非
    無磋商變更之餘地，揆諸前揭說明，應認系爭合約條款無民
    法第247 條之1 所定顯失公平情事。
  (四)雖上訴人主張：依系爭合約條款第12條第2 款但書約定計算
    ，上訴人僅得請求被上訴人賠償6,400 元，與實際損害167,
    983 元，相去甚遠，無異將上訴人疏失所生損害完全轉嫁由
    上訴人負擔，自有顯失公平情事等語。惟依系爭合約第5 條
    約定，被上訴人收取之倉租費用係以「存放空間」計算，非
    以「貨品價值」計算，不論貨品價值為何，被上訴人均按貨
    品存放坪數收取倉租費用，其無拆卸存放貨品包裝檢視之權
    ，亦不得要求上訴人報明貨品價值，則就被上訴人係按存放
    空間收取倉租費用，其收取之倉租費用尚屬非鉅，及被上訴
    人就存放貨品之價值一無所悉，責令其全額賠償，與其收取
    之倉租費用相較，實屬過苛等節為綜合判斷，應認系爭合約
    第12條第2 款但書約定以倉租金額計算賠償上限，尚無顯失
    公平情事，上訴人以被上訴人賠償金額與實際損害相去甚遠
    ，主張上開約定有民法第247 條之1 所定顯失公平情事，尚
    不足採。
  (五)承上，系爭合約第12條第2 款但書有關以每日倉租金額1 千
    倍為賠償上限之約定，並無民法第247 條之1 所定顯失公平
    情事，上訴人仍應受該約定之拘束，依此，上訴人得請求賠
    償之金額應以短少貨品每日倉租金額1 千倍即6,400 元為上
    限。
七、綜上所述，系爭合約第12條第2 款但書約定並無民法第247
    條之1 所定顯失公平情事，上訴人請求賠償之金額應以短少
    貨品每日倉租金額1 千倍為上限，其主張上開約定為無效，
    為無理由。從而，上訴人依系爭合約約定，請求被上訴人給
    付6,400 元，及自96年10月16日起至清償日止，按年息5%計
    算之利息，為有理由，應予准許，逾此部分之請求，為無理
    由，應予駁回。原審為上訴人部分勝訴、部分敗訴之判決，
    並就上訴人勝訴部分依職權宣告假執行及供擔保免為假執行
    之宣告，並無不合，上訴意旨指摘原判決不當，求予廢棄改
    判，為無理由，應予駁回。
八、本件事證已臻明確，兩造其餘攻擊防禦方法及所提證據，核
    與本件判決結果不生影響，爰不另一一論述，附此敘明。
九、結論：本件上訴為無理由，依民事訴訟法第436 條之1 第3
    項、第449 條第1 項、第78條，判決如主文。
中    華    民    國    97    年    11    月    5     日
                  民事第二庭  審判長  法  官  朱漢寶
                                      法  官  陳雯珊
                                      法  官  陳秀貞
以上正本係照原本作成
本判決不得上訴
中    華    民    國    97    年    11    月    5     日
                                      書記官  劉碧輝


司法院資訊處製作；財團法人民間司法改革基金會備份。
